最高法院刑事判決　　　　　　　　　　　　　　　　九十三年度台上字第一九六號
　　上　訴　人　甲○○即黃聖.
　　選任辯護人　王炳輝律師
　　　　　　　　林志忠律師
右上訴人因盜匪（強盜）案件，不服台灣高等法院台中分院中華民國九十年六月六日
第二審更審判決（九十年度上更(一)字第一二一號，起訴案號：台灣台中地方法院檢察
署八十六年度偵字第四二七四號），提起上訴，本院判決如左：
    主  文
原判決關於甲○○部分撤銷，發回台灣高等法院台中分院。
    理  由
本件原判決認定上訴人甲○○（即黃聖閔）於民國八十六年二月十一日晚上九時許，
提供台中市南區正德二巷四號之住處為賭博場所，由莊志亮、賴柏全、林榮華、蔡讚
達、姚文通、陳鄧淑鴛及綽號「變態」之不詳姓名成年男子等人賭博財物，上訴人亦
加入賭局。聚賭約半小時許，莊志亮因輸款，即至外面取出未經許可而持有、具有殺
傷力之美製半自動手槍一把，藏放於門口後，繼續參賭。其間，莊志亮藉口有人詐賭
，拿出該手槍，命林榮華、蔡讚達、姚文通、陳鄧淑鴛等人（下稱林榮華等人）不許
動，林榮華迫於莊志亮持槍之威勢，承認詐賭。上訴人遂與莊志亮、「變態」及另二
名不詳姓名成年男子，共同基於意圖為自己不法所有之犯意聯絡，分持手槍及類似手
槍之物施予強暴、脅迫，將賭桌上林榮華與蔡讚達共有之賭資約新台幣（下同）十七
萬元、姚文通之賭資約十九萬元、陳鄧淑鴛之賭資約十七萬元強行取走，並命林榮華
等人外出談判。林榮華等人欲逃走時，莊志亮即持槍對空鳴放一槍示警。林榮華等人
旋被迫乘坐莊志亮駕駛之小客車，前往台中市北屯區○○○路○段陸羽茶莊（負責人
李森源已判決無罪確定）。抵該茶莊地下室時，上訴人等人復共同洗劫林榮華等人身
上之餘款共約二十萬元，並脅迫另交付五百萬元，否則將予活埋，致彼等心生畏懼。
林榮華等人中，有人聲稱沒有錢支付，即遭莊志亮及「變態」毆打。嗣經林榮華哀求
降價，上訴人等人始同意支付一百萬元後，予以釋放。林榮華等人為求脫身，由陳鄧
淑鴛、蔡讚達分別取下鑽戒、藍寶石戒指各一枚及勞力士手錶一只，由上訴人押同陳
鄧淑鴛至台中市○○路永生當鋪當得三十萬元交付，約定翌日再交付餘款七十萬元。
上訴人等人為防止林榮華等人不付餘款及報警，推由「變態」抄錄其身分資料，再帶
至不詳處所小坐後，始行釋放；得款由上訴人、莊志亮各分得二十萬元，並留置十萬
元於陸羽茶莊之茶桌上，餘款則由「變態」取得，均已費花。翌（十二）日下午五時
許，林榮華依約前往台中市○○○街某咖啡廳內交付七十萬元予上訴人等人等情。因
而撤銷第一審關於上訴人部分之判決，改判論處上訴人共同意圖為自己不法所有，以
強暴致使不能抗拒而取他人之物罪刑。固非無見。
惟查：(一)八十六年十一月二十四日修正公布前槍砲彈藥刀械管制條例第十一條第三項
之未經許可無故持有彈藥罪，法定本刑為三年以下有期徒刑，較刑法第一百八十七條
加重危險物品罪之法定本刑五年以下有期徒刑為輕；依同條例第十三條之一規定：「
犯本條例之罪，其他法律有較重處罰之規定者，從其規定。」倘行為人意圖供自己或
他人犯罪之用，而持有軍用子彈者，自應援引同條例第十三條之一規定，以為適用刑
法第一百八十七條論罪之依據。原判決關於上訴人持有子彈部分，係論以刑法第一百
八十七條加重危險物品罪，但對於其持有之子彈，究竟可否供軍事上使用？則未於事
實內明白認定，並敘明其憑以認定之證據及理由，事實尚欠明瞭，本院無從為判斷其
適用法律正當與否之依據；復未援引上開條例第十三條之一之規定，以為適用刑法第
一百八十七條之依據，亦有判決不適用法則之違誤。又同時持有槍枝及子彈，係以一
行為而觸犯數罪名，為想像競合犯。原判決以上訴人所犯（廢止前）懲治盜匪條例第
五條第一項第一款強劫罪、八十六年十一月二十四日修正公布前槍砲彈藥刀械管制條
例第七條第四項未經許可無故持有手槍罪，及刑法第一百八十七條加重危險物品罪，
三罪間有方法結果之牽連關係，應依刑法第五十五條規定，從較重之（廢止前）懲治
盜匪條例第五條第一項第一款處斷（見原判決第二十六面第十行至第十一行），併有
判決適用法則不當之可議。(二)強盜而妨害被害人之行動自由，是否於強盜罪外，另成
立妨害自由罪，須就犯罪行為實施經過之全部情形加以觀察。除強暴、脅迫等非法方
法剝奪被害人之行動自由時，已可認為強盜行為之實施，而屬強盜行為之一部外，應
認妨害自由與強盜有方法結果之牽連關係。依原判決認定之事實，上訴人等人強取林
榮華等人在賭桌上之賭資後，又強押其外出談判，載至陸羽茶莊地下室時，復洗劫其
身上餘款，並脅迫再交付一百萬元，先典當首飾三十萬元給付，約定餘款另付，然後
帶往不詳處所小坐後，始予釋放等情。如果無訛，上訴人等人既已強取林榮華等人在
賭桌上之賭資得手，又因談判為由而強押外出，則其妨害林榮華等人之行動自由，可
否認係實施強盜行為之一部？迨至陸羽茶莊地下室時，再予行劫，究係賡續先前強盜
之單一或概括犯意為之？抑或另行起意？未臻明瞭，實情如何，仍應究明，始足為判
決之基礎。上訴意旨指摘原判決關於上訴人部分違背法令，尚非全無理由，應認此部
分之原判決仍有撤銷發回更審之原因。關於原判決不另為無罪諭知之部分，基於審判
不可分原則，應併予發回。又懲治盜匪條例已於九十一年一月三十日公布廢止，更審
時宜併注意之。
據上論結，應依刑事訴訟法第三百九十七條、第四百零一條，判決如主文。
中　　　華　　　民　　　國　　九十三　　年　　　一　　　月　　 十五 　　日
                              最高法院刑事第四庭
                                  審判長法官  紀  俊  乾
                                        法官  黃  正  興
                                        法官  劉  介  民
                                        法官  陳  東  誥
                                        法官  魏  新  和
      右正本證明與原本無異
                                              書  記  官
中　　　華　　　民　　　國　　九十三　　年　　　一　　　月　　 十九 　　日
                                                                       ：
